臺灣高雄地方法院刑事判決　　　　　　　95年度訴字第2952號
公　訴　人　臺灣高雄地方法院檢察署檢察官
被　　　告　丙○○
　　　　　　己○○
上列被告因常業詐欺等案件，經檢察官提起公訴（93年度偵字第
23085號、94年度偵字第22054號），嗣因被告就被訴事實為有罪
之陳述，庚○並聽取當事人之意見後，改由受命法官獨任依簡式
審判程序審理，判決如下：
    主  文
丙○○共同從事業務之人，明知為不實之事項，而登載於其業務
上所作成之文書，足以生損害於公眾，處拘役伍拾伍日，如易科
罰金，以銀元參佰元（即新臺幣玖佰元）折算壹日。緩刑貳年。
扣案之勞工保險卡壹張（即扣押物品清單編號A227號）、勞工保
險加、退保申請表各壹件（即扣押物品清單編號A216號、A207號
）均沒收。
己○○共同連續意圖為自己不法之所有，以詐術使人將本人之物
交付，處有期徒刑參月，如易科罰金，以銀元參佰元（即新臺幣
玖佰元）折算壹日。緩刑貳年。
    事  實
一、丙○○於民國92年12月間經友人劉玉珍介紹、己○○於民國
    93年7 月間經友人林志奮之介紹，分別得悉甲○○（原名馬
    德明，為聯信企業社之負責人，現經庚○以95年度訴字第29
    52號常業詐欺案件審理中）以為人申辦現金卡、信用卡、信
    用貸款為業。
  (一)丙○○明知其未曾任職於甲○○擔任實際負責人之聯河實業
    有限公司（以下簡稱聯河公司，名義負責人為丁○○，址設
    ：高雄市苓雅區○○○路69號6 樓之2） ，竟為順利向銀行
    申辦信用貸款，而與甲○○及聯河公司會計戊○○共同基於
    業務上登載不實文書之犯意聯絡，由丙○○提供其身分證影
    本，並於92年12月10日前往台新銀行開立帳號000-00-00000
    0-0-00號帳戶，嗣由甲○○指示聯河公司會計戊○○自92年
    12月25日起至93年2 月10日止匯款新台幣（下同）一萬三千
    元至三萬六千元不等之薪資入上開帳戶，並自92年12月9 日
    起以丙○○係聯河公司員工之身分，為丙○○投保勞工保險
    及全民健康保險，嗣因甲○○遲未能為丙○○取得銀行貸款
    ，丙○○復另覓得彭婉如基金會之新職，遂由戊○○於93年
    2 月13日再以丙○○自聯河公司離職為由，製作勞工保險退
    保申報表，致生損害於勞工保險、全民健康保險之主管機關
    對於勞、健保資料管理查核之正確性。
  (二)己○○為模板工人，其於民國93年7 月間因需款迎娶外籍新
    娘，而於得悉甲○○係以為人申辦現金卡、信用卡、信用貸
    款為業乙情後，明知其未曾於聯河公司任職，竟仍與甲○○
    共同基於詐欺之概括犯意聯絡，由己○○提供其身分證件影
    本，並依甲○○之指示，連續：
  1.於93年7 月16日在偽填其為聯河公司職員，年收入三十八萬
    元不實資料之日盛銀行之ALL PASS現金卡申請書「申請人欄
    」親自簽名後，由甲○○持之向日盛銀行申請信用貸款，惟
    因未通過銀行承辦人員之審核而未遂。
  2.於93年8 月20日在偽填其為聯河公司職員，年收入三十六萬
    元不實資料之台新銀行之信用貸款申請書「申請人欄」親自
    簽名後，由甲○○持之向台新銀行申請信用貸款，並由甲○○於台新銀行人員以電話照會信用時，假冒己○○之身分，
    與台新銀行行員通話，致不知情之台新銀行承辦人員因此陷
    於錯誤，誤認己○○為有穩定工作收入之人，而准予核撥信
    用貸款十五萬元予己○○，並經己○○全額動用而既遂，甲○○則從中抽取四萬五千元之佣金為報酬。
二、嗣甲○○所經營之聯河公司、聯信企業社於93年11月11日經
    台灣高雄地方法院檢察署檢察官指揮高雄市政府警察局三民
    第一分局及電信警察第三中隊之員警，前往高雄市苓雅區○○○路69號6 樓之2 聯河公司、聯信企業社之設籍地執行搜
    索，進而循線查悉上情。
三、案經高雄市政府警察局三民第一分局報告臺灣高雄地方法院
    檢察署檢察官偵查起訴。
    理  由
壹、程序方面：
一、按除被告所犯為死刑、無期徒刑、最輕本刑為3 年以上有期
    徒刑之罪或高等法院管轄第一審案件者外，於法院行準備程
    序進行中，被告先就被訴事實為有罪之陳述時，審判長得告
    知被告簡式審判程序之旨，並聽取當事人、代理人、辯護人
    及輔佐人之意見後，裁定進行簡式審判程序；且受命法官行
    準備程序，與法院或審判長有同一之權限；又簡式審判程序
    之證據調查，不受刑事訴訟法第159 條第1 項、第161 條之
    2 、第161 條之3 、第163 條之1 及第164 條至第170 條規
    定之限制，刑事訴訟法第273 條之1 第1 項、第279 條第2
    項前段、第273 條之2 分別定有明文。
二、查被告丙○○、己○○所犯係死刑、無期徒刑、最輕本刑為
    3 年以上有期徒刑以外之罪，其於準備程序中就被訴事實為
    有罪之陳述，經法官告知簡式審判程序之旨，並聽取公訴人
    及被告之意見後，經庚○裁定由受命法官獨任進行簡式審判
    程序，合先敘明。
貳、實體方面：
一、前揭犯罪事實訊據被告丙○○、己○○於警詢中及庚○審理
    時坦承不諱（見偵字23085 號卷(一)第368 頁、警卷(一)第83頁
    、庚○卷(二)第271頁），且查：
  (一)被告丙○○於前揭時點，未曾任職於聯河公司，卻為向銀行
    申辦貸款而提供身分證件影本予甲○○，且於92年12月10日
    前往台新銀行開立帳戶後，由甲○○指示戊○○假做薪資入
    帳，並以丙○○為聯河公司員工之名義，申請加入勞、健保
    獲准之事實，業據被告丙○○坦承不諱，並供稱：伊在92年
    底因缺錢，經同事劉玉珍介紹認識甲○○，並委託甲○○為
    伊申辦台新銀行信用貸款，…伊（於92年12月10日）在台新
    銀行開戶後，只存入一筆一千元，之後之資金出入則是由甲○○幫伊做的薪資證明；…伊並未在聯河公司上班，但甲○○說要申請貸款就必須要有在職證明，故由甲○○為伊辦理
    勞工保險，…製作薪資轉帳證明，…但甲○○事後並未為伊
    向台新銀行申辦貸款，…後來伊找到正式工作後，始自行以
    彭婉如基金會輔導員之職務向銀行申請現金卡等語（見偵字
    23085 號卷(一)第368 頁、庚○卷(二)第271 頁），核與同案被
    告甲○○供承：被告丙○○未曾在聯河公司任職等語（見偵
    字23085 號卷(一)第75頁），及同案被告戊○○供承：被告丙○○未在聯河公司上班，係伊依甲○○之指示，將丙○○之
    勞、健保資料提供予中央健保局等主管機關，目的係為開立
    不實之職業證明及培養財力證明，俾向銀行申請信用卡或現
    金卡等語相符（見偵字23085 號卷(一)第99頁），並有扣案之
    勞工保險卡1 張（即扣押物品清單編號A227號）、92年12月
    9 日勞工保險加保申報表1 份（即扣押物品清單編號A216號
    ）、93年2 月13日勞工保險退保申報表1 份（即扣押物品
    清單編號A207號）、台新銀行存摺影本1 件及中央健康保險
    局高屏分局93年8 月9 日健保高承一字第0930026736號函1
    件在卷足憑（見警卷(一)第330 頁、第320 頁、第311 頁，偵
    字23085 號卷(一)第372 頁、偵字23085 號卷(二)第426 頁），
    故被告丙○○之前開自白核與事實相符，應屬可採。
  (二)被告己○○於前揭時點，並未任職於聯河公司，惟分別於93
    年7 月16日、93年8 月20日分別依甲○○之指示，在上載伊
    於聯河公司任職，且領有固定收入之不實事項之日盛銀行、
    台新銀行之現金卡申請書、信用貸款申請書上簽名後，將上
    開申請書交由甲○○持向日盛銀行、台新銀行申請現金卡、
    信用貸款，其中向日盛銀行申請部分，因未通過審核而未獲
    核卡，其中向台新銀行申請部分，經甲○○於93年8 月23日
    偽冒被告己○○與台新銀行承辦人員照會，致台新銀行承辦
    人員陷於錯誤，而使被告己○○通過徵信，准予核撥十五萬
    元之信用貸款予被告己○○，甲○○則於上開信用貸款核撥
    後，從中抽取佣金四萬五千元之事實，業據被告己○○坦承
    不諱，並供稱：伊係模板工人，93年間伊自印尼娶妻返國後
    需要現金，伊因前曾申辦信用卡、現金卡均未獲核准，故透
    過友人林志奮介紹認識甲○○，由甲○○幫伊申請現金卡、
    信用貸款，並支付朋友及甲○○高達三成的佣金，…其中日
    盛銀行的申請沒有通過，伊向台新銀行申請易貸金信用貸款
    則經核准十五萬元，…甲○○從中抽取三成佣金四萬五千元
    ，…目前尚餘七萬多元的貸款待償等語（見庚○卷(一)第151
    頁，庚○卷(二)第273 頁、第271 頁、第272 頁、第241 頁，
    ），核與同案被告甲○○供承：被告己○○未曾於聯河公司
    任職，非聯河公司員工，伊為被告己○○向台新銀行申辦信
    用貸款後，確曾於93年8 月23日中午12時10分許偽冒被告己○○之身分與台新銀行人員照會，俾以通過徵信等語（見庚○卷(一)第147 頁，警卷(一)第24頁），及同案被告戊○○供稱
    ：被告己○○並非聯河公司員工，甲○○交代伊若台新銀行
    來電照會，要由甲○○假冒被告己○○與銀行人員照會，以
    利銀行核卡等語相符（見警卷(一)第44頁），證人即日盛銀行
    副理林明輝則證稱：日盛銀行並未核卡予被告己○○等語（
    見偵字23085 號卷(二)第64頁），並有卷附日盛銀行ALL PASS
    現金卡申請書影本1 份、台新銀行易貸金申請書影本1 份（
    即扣押物品清單編號A111號）、93年8 月23日中午12時10分
    許門號00-0000000號市區電話之監聽譯文1 件、93年9 月1
    日上午11時3 分許、下午4 時48分許門號0000000000號行動
    電話之監聽譯文各1 件，及台新銀行95年3 月14日台新總法
    制字第09500000635 號函1 件、台新銀行帳單1 件足憑（見
    警卷(一)第86頁、第87頁、第31頁、第32頁，偵字22054 號卷
    (二)第241 頁，庚○卷(一)第155 頁），故被告己○○之前揭自
    白核與事實相符，應屬可採。
  (三)綜上，本件事證已臻明確，被告丙○○、己○○之前揭犯行
    洵堪認定。至於公訴意旨另謂：被告己○○與尚曾填載不實
    內容之「魔力現金卡」申請書，經由甲○○持以向寶華銀行
    申請核發現金卡云云，但查上開現金卡申請書上「申請人欄
    」之簽名並非被告己○○所親簽，業據被告己○○供述在卷
    （見庚○卷(二)第272 頁，警卷(一)第84頁），而被告己○○於
    93年間並未向寶華銀行申請現金卡乙節，亦有寶華銀行94年
    12月23日（94）寶華消乙字第8936號、95年9 月15日（95）
    寶華消乙字第11409 號函各1 件在卷可按（見偵字22054 號
    卷(一)第159 頁、庚○卷(一)第75頁），足見被告己○○於前揭
    時點並未向寶華銀行申辦現金卡，公訴意旨容有誤會，惟因
    此部分與庚○審認被告己○○所涉連續詐欺犯行間，有裁判
    上之一罪關係（按被告己○○行為後，刑法第56條連續犯之
    規定，業於94年1 月7 日修正公布刪除，並於95年7 月1 日
    施行，則被告之犯行，因行為後新法業已刪除連續犯之規定
    ，此刪除雖非犯罪構成要件之變更，但顯已影響行為人刑罰
    之法律效果，自屬法律有變更，依新法第2 條第1 項規定，
    比較新、舊法結果，仍應適用較有利於被告之行為時法律即
    舊法論以連續犯，有最高法院95年第8 次刑事庭會議決議足
    資參照），爰不另為無罪之諭知，附此敘明。
二、論罪部分：
  (一)核被告丙○○所為係犯刑法第215 條之業務上登載不實文書
    罪，其與甲○○、戊○○就前開業務上登載不實文書犯行間
    ，有犯意聯絡、行為分擔，為共同正犯（按：被告丙○○行
    為後，95年7 月1 日施行之修正後刑法第28條就共同正犯之
    定義法條文字，由原條文文字「共同實施」修正為「共同實
    行」，惟就本案而言無論依修正前、後之刑法第28條規定，
    被告丙○○與甲○○、戊○○均屬共同正犯，故尚難謂被告
    行為後法律有變更，自無比較新舊法之必要，而應適用95年
    7 月1 日施行之修正後刑法第28條規定論罪）。
  (二)核被告己○○所為，係犯刑法第339 條第1 項、第3 項之詐
    欺取財未遂罪（即向日盛銀行申請遭退件部分）、同法第33
    9 條第1 項之詐欺取財既遂罪（即向台新銀行申辦信用貸款
    獲准部分）。其與甲○○就上開詐欺取財犯行間，均有犯意
    聯絡與行為分擔，為共同正犯（按被告己○○行為後，95年
    7 月1 日施行之修正後刑法第28條就共同正犯之定義法條文
    字，由原條文文字「共同實施」修正為「共同實行」，惟就
    本案而言無論依修正前、後之刑法第28條規定，被告乙○○
    與甲○○均屬共同正犯，故上開規定尚難謂被告行為後法律
    有變更，自無比較新舊法之必要，而應逕予適用裁判時現行
    有效之法律，即95年7 月1 日施行之修正後刑法第28條規定
    ）。又其於93年7 月、8 月先後持登載不實事項內容之現金
    卡、信用貸款申請書，連續向日盛銀行、台新銀行申辦現金
    卡、信用貸款之詐欺取財犯行，時間緊接，所犯罪名相同，
    顯係出於概括犯意為之，為連續犯。惟被告己○○行為後，
    刑法第56條連續犯之規定，業於94年1 月7 日修正公布刪除
    ，並於95年7 月1 日施行，則被告己○○之犯行，因行為後
    新法業已刪除連續犯之規定，此刪除雖非犯罪構成要件之變
    更，但顯已影響行為人刑罰之法律效果，自屬法律有變更，
    依新法第2 條第1 項規定，比較新、舊法結果，仍應適用較
    有利於被告之行為時法律即舊法論以連續犯，有最高法院95
    年第8 次刑事庭會議決議足資參照。故本件仍應依刑法第56
    條規定論以一罪，並加重其刑。
三、科刑部分：
    按行為後法律有變更者，適用行為時之法律。但行為後之法
    律有利於行為人者，適用最有利於行為人之法律，刑法第2
    條第1 項定有明文。查被告於前開行為後，刑法第33條、第
    41條及第74條業經總統於94年2 月2 日修正公布，並依刑法
    施行法第10條之1 規定自95年7 月1 日施行。另於95年6 月
    14日公布刑法施行法第1 條之1 ，除變更刑法分則編所定罰
    金之貨幣單位為新臺幣外，並分別提高罰金數額為3 倍或30
    倍。職是，本件自應就被告行為前、後相關法律有修正者，
    依前揭規定加以比較適用。茲分別說明如下：
  (一)就法定刑最低刑度之變更：
    修正前刑法第339 條第1 項詐欺取財罪之法定刑為5 年以下
    有期徒刑、拘役或科或併科銀元一千元以下罰金；修正前刑
    法第215 條業務上登載不實罪之法定刑為3 年以下有期徒刑
    、拘役或銀元五百元以下罰金。且依修正前刑法第33條第5
    款規定罰金數額應為銀元一元以上。惟修正後刑法第33條第
    5 款提高罰金數額為新台幣一千元以上，並以新台幣百元計
    算之。是以該罪修正後關於有期徒刑、拘役等自由刑雖未加
    以變更，惟就罰金數額下限則予以提高，故修正後之法律效
    果對行為人而言較屬不利，從而本件應依刑法第2 條第1 項
    前段，適用行為時法亦即修正前刑法規定採為科刑之基礎。
  (二)就易科罰金折算標準之變更：
    修正前刑法第41條第1 項前段原規定：「犯最重本刑為5 年
    以下有期徒刑以下之刑之罪，而受6 個月以下有期徒刑或拘
    役之宣告，因身體、教育、職業、家庭之關係或其他正當事
    由，執行顯有困難者，得以銀元一元以上三元以下折算一日
    ，易科罰金。」，且被告行為時之易科罰金折算標準，依修
    正前罰金罰鍰提高標準條例第2 條前段（現已刪除）之規定
    ，本係就其原定數額提高為100 倍折算一日，故被告行為時
    之易科罰金折算標準乃以銀元三百元折算一日，經折算後應
    以新台幣九百元折算一日。惟修正後刑法第41條第1 項前段
    則改以：「犯最重本刑為5 年以下有期徒刑以下之刑之罪，
    而受6 個月以下有期徒刑或拘役之宣告者，得以新台幣一千
    元、二千元或三千元折算一日，易科罰金。」已就易科罰金
    之折算標準予以提高。從而，經比較修正前、後所定之易科
    罰金折算標準，當以修正前之規定較有利於被告，故應依刑
    法第2 條第1 項前段，適用行為時、即修正前刑法第41條第
    1 項前段規定，以定其易科罰金之折算標準。
  (三)就緩刑宣告條文之變更：
    修正前刑法第74條第1 項第2 款原規定前受有期徒刑以上刑
    之宣告，執行完畢或赦免後，5 年以內未曾受有期徒刑以上
    刑之宣告者，得宣告緩刑，且依修正前刑法第93條第1 項規
    定，緩刑期間內得付保護管束，另於同法第75條規定僅須於
    緩刑期間內更故意犯罪、或緩刑前故意犯罪，而在緩刑其內
    受有期徒刑以上之宣告者，即可撤銷緩刑。修正後刑法第74
    條除維持前述宣告刑之限制外，另改以「未曾因故意犯罪受
    有期徒刑以上刑之宣告者」即可宣告緩刑，並增列同條第2
    項規定法院得課予被告一定之負擔，惟同法第75條則規定須
    行為人於「緩刑期內因故意犯他罪，而在緩刑期內受不得易
    科罰金之有期徒刑以上刑之宣告確定」或「緩刑前因故意犯
    他罪，而在緩刑期內受不得易科罰金之有期徒刑以上刑之宣
    告確定」，方得撤銷緩刑，且須於於判決確定後6 月以內始
    可為之。綜此以觀，修正後刑法針對緩刑雖增列法院得課予
    被告一定義務之負擔，然此舉乃係協助被告於緩刑期間內徹
    底糾正其犯行，藉以貫徹緩刑宣告之目的，此外更同時放寬
    宣告緩刑之要件，且限制撤銷緩刑之要件，避免因社會非難
    程度較輕之過失犯、及惡性輕微或偶發性犯罪之行為人因此
    喪失改過自新之機會。準此，茲就修正前、後刑法關於緩刑
    之相關規定加以合併比較，庚○乃認應以修正後刑法關於緩
    刑之規定較有利於被告（最高法院95年第8 次刑事庭會議結
    論亦採同一見解），故應依刑法第2 條第1 項但書，適用裁
    判時法，即修正後之刑法關於緩刑之相關規定作為應否宣告
    緩刑之依據。
四、爰審酌被告丙○○、己○○犯後坦承犯行，渠等均因一時需
    款孔急，未及深慮以致誤罹刑章，然被告丙○○所為已致勞
    、健保之主管機關對勞、健保事務管理之正確性致生危害，
    被告己○○所為亦致金融業者受有相當之損害，均應受相當
    之刑事責難，惟念及被告丙○○前未曾受有期徒刑以上刑之
    宣告，被告己○○並無前科，分別有台灣高等法院被告前案
    紀錄表各1 件在卷可稽（見庚○卷(一)第66頁、第62頁），及
    被告丙○○並未持該業務上登載不實之資料向銀行申辦現金
    卡、信用卡或信用貸款，被告己○○向台新銀行貸得款項後
    ，迄今仍持續還款，僅餘七萬餘元之貸款未償（見庚○卷(二)
    第272 頁），並斟酌被告丙○○、己○○所受教育程度、家
    境等其他一切情狀，分別量處如主文所示之刑，並均諭知易
    科罰金之折算標準，以資懲儆。末查，被告丙○○前未曾受
    有期徒刑以上刑之宣告，被告乙○○並無前科，已如前述，
    茲念被告丙○○、己○○僅因一時疏失，始觸刑典，事後更
    已坦承犯行，深具悔意，被告己○○並已清償部分積欠銀行
    之款項，諒被告丙○○、己○○經此偵、審程序，理當知所
    警惕，信無再犯之虞，庚○因認前開對被告丙○○、己○○
    所宣告之刑以暫不執行為適當，併分別依修正後刑法第74條
    第1 項第2 款、第1款規定各諭知緩刑2 年，以啟自新。
五、本件扣案被告丙○○之勞工保險卡壹張（即扣押物品清單編
    號A227號）乃被告所有，因犯罪所得之物，應依刑法第38條
    第1 項第3 款規定沒收之。另扣案之勞工保險加、退保申請
    表各壹件（即扣押物品清單編號A216號、A2 07 號）則屬同
    案被告甲○○、戊○○所共同製作之業務上登載不實之文書
    ，均為同案被告即聯信企業社負責人甲○○所有，供犯罪所
    用之物，在共犯責任範圍內，均依刑法第38條第1 項第2 款
    規定，併予宣告沒收。又被告己○○用以向日盛銀行、台新
    銀行申辦現金卡、信用貸款上載不實事項之申請書，均經交
    予各該銀行收執歸檔，已非屬被告己○○所有之物，依法均
    不得宣告沒收。至於扣案上載己○○名義之寶華銀行魔力現
    金卡申請書則非被告己○○所有之物，且未經行使，已如前
    述，自與被告己○○所涉前開詐欺取財犯行欠缺關聯性，爰
    不予宣告沒收，附此敘明。
據上論斷，應依刑事訴訟法第273 條之1 第1 項、第299 條第1
項前段，刑法第28條、修正前刑法（下同）第56條、第215 條、
第339 條第1 項、第41條第1 項前段、刑法第74條第1 項第1款
、第2 款、修正前刑法第38條第1 項第2 款、第3 款，罰金罰鍰
提高標準條例第1 條、刪除前罰金罰鍰提高標準條例第2 條，判
決如主文。
本案經檢察官董秀菁到庭執行職務。
中　　華　　民　　國　　96　　年　　5 　　月　　31　　日
                  刑事第八庭    法　官  賴文姍
以上正本，係照原本作成，證明與原本無異。
如不服本判決，應於送達後10日內，向庚○提出上訴狀。
中　　華　　民　　國　　96　　年　　5 　　月　　31　　日
                                書記官  王高山
附錄本判決論罪之法條：
刑法第215條，刑法第339條第1項、第2項
